【裁判字號】    95,交上易,70
【裁判日期】    951025
【裁判案由】    過失傷害
【裁判全文】
臺灣高等法院高雄分院刑事判決        95年度交上易字第70號
上  訴  人  臺灣高雄地方法院檢察署檢察官
被      告  甲○○
選任辯護人  洪千琪 律師
上列上訴人因被告過失傷害案件，不服臺灣高雄地方法院94年度
交易字第357 號中華民國95年3 月28日第一審判決（起訴案號：
臺灣高雄地方法院檢察署94年度偵字第21880 號），提起上訴，
本院判決如下：
    主  文
上訴駁回。
    理  由
一、公訴意旨以：甲○○於民國（下同）94年1 月5 日20時10分
    許（起訴書誤載20時20分許），騎乘車號XKM-421 號重型機
    車，沿高雄市左營區○○○路499 巷由北向南方向行駛，途
    經該巷道與新莊仔路交岔路口，在該處停等燈號，於燈號變
    換為綠燈之際，加速起動欲左轉駛入新莊仔路由西向東方向
    行駛。其本應注意汽車駕駛人行駛時，應注意車前狀況，並
    隨時採取必要之安全措施，且當時天候晴朗、夜間有照明並
    無不能注意之情事，竟疏未注意左側來車，適有飲酒後之盧
    許春金（送醫急救後，經抽檢血液中酒精濃度達163mg/dl，
    換算成呼氣酒精測試濃度為每公升0.81毫克）騎乘車號ZAY-
    078 號輕型機車闖越紅燈，沿新莊仔路由東向西方行駛，甲
    ○○一時閃煞不及，致甲○○騎乘之上開重型機車車頭撞擊
    盧許春金騎乘之上揭輕型機車右踏板處，雙方均人、車倒地
    ，盧許春金因而受有頭部外傷合併左側大腦硬顱出血及腦出
    血、右側大腦頭部腦出血及右鎖骨骨折傷害，經送醫急救接
    受開顱手術後，迄今仍呈現意識昏迷於健康上重大不治之傷
    害。因認被告涉刑法第284 條第1 項後段之過失致重傷害罪
    嫌等語。
二、按犯罪事實應依證據認定之，無證據不得認定犯罪事實；又
    不能證明被告犯罪者，應諭知無罪之判決，刑事訴訟法第15
    4 條第2 項、第301 條第1 項分別定有明文。又按告訴人之
    告訴，係以使被告受刑事訴追為目的，是其陳述是否與事實
    相符，仍應調查其他證據以資審認（最高法院52年台上字第
    1300號判例意旨參照）。而事實之認定，應憑證據，如未能
    發現相當證據，或證據不足以證明，自不能以推測或擬制之
    方法，以為裁判基礎（最高法院40年台上字第86號判例意旨
    參照）。所謂認定犯罪事實之證據，係指足以認定被告確有
    犯罪行為之積極證據而言，如未發現相當證據，或證據不足
    以證明，自不能以推測或擬制之方法，以為裁判基礎。且刑
    事訴訟上證明之資料，無論其為直接證據或間接證據，均須
    達於通常一般人均不致於有所懷疑，而得確信其為真實之程
    度，始得據為有罪之認定，若其關於被告是否犯罪之證明未
    能達此程度，而有合理性懷疑之存在，致使無從形成有罪之
    確信，根據「罪證有疑，利於被告」之證據法則，即不得遽
    為不利被告之認定，此觀諸最高法院76年台上字第4986號判
    例意旨亦明。復按刑法之過失犯，以行為人對於結果之發生
    應注意並能注意而不注意為成立要件。換言之，行為人在客
    觀上負有注意義務，就其個人之身心情況，又有注意之能力
    ，且可期待其能注意，行為人卻根本未注意，或僅為不足夠
    之注意，致實現構成要件（即發生危害之結果），苟欠缺其
    一，即難認行為人有何過失責任。於交通事故之刑事案件中
    ，汽車駕駛人雖可信賴其他參與交通之對方亦能遵守交通規
    則，同時為必要之注意，謹慎採取適當之行動，而對於不可
    知之對方違規行為並無預防之義務，然因對於違規行為所導
    致之危險，若屬已可預見，且依法律、契約、習慣、法理及
    日常生活經驗等，在不超越社會相當性之範圍應有注意之義
    務者，自仍有以一定之行為避免結果發生之義務。因此，關
    於他人之違規事實已極明顯，同時有充足之時間可採取適當
    之措施以避免發生交通事故之結果時，即不得以信賴他方定
    能遵守交通規則為由，以免除自己之責任。換言之，汽車駕
    駛人應可信賴參與交通行為之對方，亦將同時為必要之注意
    ，相互為遵守交通秩序之適當行為，除對方之違規事實已極
    明顯，同時有充足之時間可採取適當之措施以避免發生交通
    事故之結果時，仍有期待其注意避免危害結果之發生之外，
    並無考慮對方將會有違反交通規則之不當行為之義務。故汽
    車駕駛人如已遵守交通規則且為必要之注意，其對於危害結
    果之發生無法避免時，縱有死傷結果之發生，其行為仍難認
    有過失可言（最高法院74年台上字第4219號、88年度台上字
    第1852號判例參照）。
三、公訴人認被告甲○○涉有過失致重傷害犯行，無非係以：被
    告之供述、告訴人盧康齡之指訴、高雄市政府警察局左營分
    局道路交通事故現場圖、道路交通事故調查報告表(一) 、(二)
    高雄市政府警察局交通大隊交通事故現場談話紀錄表、現場
    照片15張、高雄榮民總醫院診斷證明書、威裕醫院診斷證明
    書、臺灣高雄地方法院94年度禁字第206 號民事裁定、被告
    於偵查中提出之新莊仔路499 巷與新莊仔路交岔路口左側之
    檳榔攤照片2 張為論據。惟訊據被告甲○○堅決否認有何上
    揭過失重傷害犯行，辯稱：伊原停在新莊仔路499 巷路口，
    路口有檳榔攤擋住些許視線，伊等到綠燈才起步，起步之前
    確實有注意看路口淨空，當時對向之機車已經停在新莊仔路
    停止線處，起步時沒有看到被害人騎乘機車過來，是被害人
    闖紅燈突然從新莊仔路之最右側鑽出來，被害人之車速太快
    ，一下子衝過來，伊無法避免等語。
四、經查：
  (一)證人乙○因目擊本件車禍肇事，而於當日接受警方詢問時陳
    稱：「．．．當時北向南新庄仔路499 巷為綠燈，而新庄仔
    路東向西為紅燈，當時重機XKM-421 是男駕駛，該駕駛人由
    新庄仔路499 巷北向南欲過新庄仔路時，被一部機車撞擊，
    該機車為新庄仔路東向西直行，我當時肯定北向南為綠燈。
    我與雙方不認識，也無仇恨」等語（見警卷第29頁）；其嗣
    於警詢時證稱：「我有看到一名年輕人與婦人騎機車在左營
    區○○○路與新莊仔路499 巷口發生車禍，我當時是騎機車
    在新莊仔路499 巷由北向南行駛，遇綠燈剛要向前行駛時，
    就看到騎在我前面那位年輕人與一名婦人互撞了，二人當場
    受傷倒地不起」、「我與該名年輕人行駛方向是綠燈，才剛
    行駛而已」等語（見警卷第11、12頁）；其於本院審理時復
    到庭結證稱：「（你跟前面摩托車距離多遠？）他的摩托車
    離我約5 公尺」、「（被告當時摩托車是不是在紅綠燈底下
    ？）他在我前面，．．．，我在他後面，不記得有無其他車
    子，我會啟動是因為變燈」、「（車禍發生時，你是看到號
    誌正在轉換？）我看到時已經轉換成綠燈了，我剛要啟動行
    駛，車禍就發生了」、「（你的地方能不能看到前方，路口
    是否已經全部淨空？）當時沒有車」、「（車禍怎麼會發生
    ？）當時應該已經變燈了，他才會啟動，摩托車就開過來」
    、「（你能不能看到被告當時行進多少距離才發生車禍？）
    剛前進一點點而已，他速度沒有很快，我看到他剛啟動一下
    子，就一部車子很快就撞上來了」等語（見本院卷第57至59
    頁）。證人乙○係肇事現場之唯一目擊證人，與被告、被害
    人均不認識，其上開證述應無偏頗之虞，自堪採信。足見被
    告於肇事前，確實在高雄市左營區○○○路499 巷口停紅燈
    ，待綠燈後起步行駛不久，即與被害人盧許春金所騎乘之機
    車相撞，被害人盧許春金，確有未依紅燈號誌停止，而闖紅
    燈行駛之違規情事無疑。
  (二)本件車禍發生後，被告騎乘之XKM-421 號機車前車頭幾乎全
    毀，此有警卷編號5 、14、15之照片3 張可證，被害人騎乘
    之ZAY-078 號機車毀損部分，主要為右側踏板部位，亦有警
    卷編號1 、2 、9 、10、11、12之照片6 張可證。復有原審
    於95年1 月11日前往高雄市○○路機車保管場勘驗，並拍攝
    車輛照片3 張附卷可憑（見原審卷第28頁）。參酌雙方機車
    毀損部位、肇事現場為主要幹道與窄巷，及證人乙○之上揭
    證述等情，足認被告騎乘上開機車，遇綠燈後起步駛出窄巷
    不久，其機車車頭之正面即與正闖紅燈駛至路口之被害人機
    車右側相撞無訛。
  (三)被告騎乘之XKM-421 號機車與被害人騎乘之ZAY-078 號機車
    相撞後，被告之機車於高雄市左營區○○○路東向西方向之
    北側快車道上倒地停止，在新莊仔路497 號東柱東方，車頭
    朝北，距離新莊仔路497 號東柱約4.0 公尺，車尾朝南，距
    離新莊仔路497 號東柱約3.5 公尺；自新莊仔路497 號東柱
    東方約0.8 公尺處起迄即有斷續刮痕，被害人之安全帽、血
    跡、散落物則在高雄市左營區○○○路東向西方向之快車道
    分向線上，在新莊仔路497 號東柱西方，距離新莊仔路497
    號東柱約7.6 至7.8 公尺，被害人之機車則於高雄市左營區
    ○○○路東向西方向之北側快車道上，靠近中央分隔島處倒
    地停止，車頭朝北，距離北側快車道之分向線約1.5 公尺，
    車尾朝南，距離北側快車道之分向線約2.8 公尺，被告之機
    車車頭倒地處距離被害人之機車車頭倒地處約19.6公尺，此
    有高雄市政府警察局左營分局道路交通現場圖1 份及警卷所
    附現場照片15張在卷為憑（見警卷第24至37頁）。被告既因
    停等紅燈，於燈號轉為綠燈而剛起步行駛，其機車本身之動
    力並非強大，故其機車與被害人之機車相撞之後，機車於肇
    事地點不遠處即倒地停止，反觀被害人之機車與被告之機車
    相撞之後，竟於距離肇事地點前約19.6公尺之後始倒地停止
    ，顯見被害人之機車於肇事前，其機車本身之動力甚為強大
    。換言之，被害人於肇事前，其機車行駛之車速甚快，否則
    ，不可能與被告之機車相撞之後，猶向前行駛約19.6公尺之
    後始倒地停止。再者，本件被害人經送醫急救後，經抽血檢
    驗其血液中酒精濃度高達163mg/dl，換算成呼氣中酒精濃度
    為每公升0.81毫克，此有高雄市政府警察局交通大隊事故分
    析研判表1 紙附卷可參（見94年度偵字第21880 號卷第31頁
    ），其體內酒精濃度已超過法定標準值每公升0.25毫克（見
    道路交通安全規則第114 條第2 款）甚多，並已達不能安全
    駕駛之程度。是被害人於本件車禍肇事前，確已因飲酒過量
    而達不能安全駕駛機車之程度甚明。
  (四)本件車禍肇事前，被害人盧許春金騎乘機車行駛於高雄市左
    營區○○○路之方向，該新莊仔路為雙向4 車道之道路，此
    有道路交通現場圖1 份附卷可按，亦經原審於95年1 月11日
    至現場勘驗屬實，並有勘驗當日拍攝之現場照片4 張在卷可
    證（見原審卷第27至30頁）；且本件車禍肇事之時間為當日
    20時10分許，亦有高雄市政府警察局勤務指揮中心受理各類
    案件紀錄表1 份可證，又依警卷所附案發後拍攝之編號1 照
    片所示，當時（紅燈）新莊仔路方向之停止線上，已停滿自
    用小客車，則衡以上開新莊仔路係雙向4 車道之道路，肇事
    時間並非深夜或凌晨或其他民眾休息之時段，足見上開新莊
    仔路上，於肇事當時之車流量應非稀少。則被告騎乘機車欲
    自巷口左轉進入新莊仔路上，其既已先停紅燈，自不可能於
    綠燈起步之前，未注意左右來車即貿然前行並左轉，而致自
    己於發生車禍之風險。且參酌證人乙○之上開當時路口確已
    淨空之證述，及從被告停車位置觀之，仍可清楚看到左方來
    車動向一節，亦經原審命被告騎乘上開機車實地勘驗明確，
    製有勘驗筆錄及照片可憑，是被告所辯其停等紅燈，待綠燈
    後起步行駛，起步之前確實有注意看對向之來車，當時對向
    之機車已經停在新莊仔路停止線處一節，應堪採信。從而，
    本件被告肇事前係在新莊仔路499 巷口停等紅燈，待綠燈後
    起步行駛，當時新莊仔路方向之機車既已停在停止線處，被
    害人之機車於肇事前又以高速行駛，自不可能自汽、機車停
    止處闖越紅燈，應係自新莊仔路最右側路邊闖越紅燈突然竄
    出路口，應堪認定。
  (五)綜上所述，本件被告騎乘機車原於左營區○○○路499 巷口
    停紅燈，待綠燈後起步行駛，行駛前復注意左方即新莊仔路
    方向之機車已停在停止線上，行駛後不久，即遇被害人酒後
    以高速方向自新莊仔路右側闖紅燈疾駛而來，則依社會一般
    觀念，被告實無充足之時間可採取適當之措施以避免發生本
    件交通事故之結果，故被告所辯應堪採信。揆諸首揭說明，
    被告自無過失責任可言。告訴人盧康齡並未在場見聞本件車
    禍之發生經過，是其指訴並無法直接證明被告對於本件車禍
    之發生，有何過失情形。高雄市政府警察局左營分局道路交
    通事故現場圖、道路交通事故調查報告表(一)、(二)、高雄市政
    府警察局交通大隊交通事故現場談話紀錄表、現場照片15張
    、高雄榮民總醫院診斷證明書、威裕醫院診斷證明書、臺灣
    高雄地方法院94年度禁字第206 號民事裁定等證據資料，僅
    能證明被告與被害人騎乘機車，於上開時、地肇事，被害人
    受有重傷之事實，亦無法直接證明被告對於本件車禍之發生
    ，有何過失之情事，均附此敘明。
五、綜上所述，公訴人所舉之告訴人盧康齡指訴、高雄市政府警
    察局左營分局道路交通事故現場圖、道路交通事故調查報告
    表(一)、(二)高雄市政府警察局交通大隊交通事故現場談話紀錄
    表、現場照片15張、高雄榮民總醫院診斷證明書、威裕醫院
    診斷證明書、臺灣高雄地方法院94年度禁字第206 號民事裁
    定等證據資料，尚不足使本院形成被告涉犯過失致重傷害犯
    行之有罪確信。此外，本院亦查無其他積極證據足認被告確
    有公訴人所指之上開過失致重傷害犯行，即屬不能證明被告
    犯罪，揆諸上開法條之規定，依法自應為被告無罪之諭知。
六、原審因而以不能證明被告犯罪，而為被告無罪之諭知，核無
    違誤；檢察官循告訴人盧康齡具狀請求上訴意旨，猶執前詞
    ，指摘原判決不當，為無理由，應予駁回。
據上論斷，應依刑事訴訟法第368 條，判決如主文。
本案經檢察官許月雲到庭執行職務。
中    華    民    國    95    年    10    月    25    日
                  刑事第四庭    審判長法官  蕭權閔
                                      法官  陳吉雄
                                      法官  林水城
以上正本證明與原本無異。
本判決不得上訴。
中    華    民    國    95    年    10    月    25    日
                                    書記官  吳新貞


司法院資訊處製作；財團法人民間司法改革基金會備份。
